【裁判字號】    89,判,3490
【裁判日期】    891207
【裁判案由】    綜合所得稅
【裁判全文】
最  高  行  政  法  院  判  決                  八十九年度判字第三四九○號
    再 審原 告  甲○○
    再 審被 告  財政部臺灣省中區國稅局
    代  表  人  楊重華
右當事人間因綜合所得稅事件，再審原告對中華民國八十七年十二月二十四日本院八
十七年度判字第二七一一號判決提起再審之訴。本院判決如左：
    主  文
再審之訴駁回。
再審訴訟費用由再審原告負擔。
    事  實
緣再審原告七十九年度綜合所得稅結算申報，漏報其取自國防部中山科學研究院（下
稱中科院）之薪資所得計新台幣（下同）一三五、五四六元，再審被告乃核定補徵稅
額八、一三一元。再審原告不服，就上開薪資所得部分，循序提起行政訴訟，為本院
八十七年度判字第二七一一號判決駁回。再審原告以原判決有修正前行政訴訟法第二
十八條第一款（即修正後之第二百七十三條第一項第一款）再審情形為由，提起再審
之訴。茲摘兩造訴辯意旨如次：
再審原告起訴意旨略謂：按租稅法定主義乃法治國家之主流思想，而中央法規標準法
係規範憲法與法、法與法及法與命令間關係，故該法第一條即明定「中央法規之制定
、施行、適用、修正及廢止，除憲法規定外，依本法之規定。」依同法第十六條「法
規對其他法規所規定之同一事項而為特別規定者，應優先適用之。其他法規修正後，
仍優先適用。」第十七條「法規對某一事項規定適用或準用其他法規之規定者，其他
法規修正後，適用或準用修正後之法規。」第十八條「各機關受理人民聲請許可案件
適用法規時，除依其性質應適用行為時之法規外，如在處理程序終結前，據以准許之
法規變更者，適用新法規，但舊法規有利於當事人而新法規未廢除或禁止所聲請之事
項者，適用舊法規。」等規定，原告自可主張：「所得稅法第九十四條第一項：『扣
繳義務人於扣繳稅款時，應隨時通知納稅義務人，並依本法第九十二條之規定，填具
憑單發給納稅義務人，如原扣稅額與稽徵機關核定稅額不符時，扣繳義務人於繳納稅
款後，應將溢扣之稅款退還納稅義務人；不足之數由扣繳義務人補繳，但扣繳義務人
得向納稅義務人追償之。』第八十九條第二項『扣繳義務人未履行扣繳義務責任，而
有行蹤不明或其他情事，致無從追究者，稽徵機關得逕向納稅義務人徵收之。』之規
定，為最有利於納稅義務人，其中尤以『致無從追究者』為最具關鍵，蓋中科院為國
家機關，非無從追究。」鈞院六十八年度判字第七六七號、六十九年度判字第五號、
七十年度判字第三九九號、七十四年度判字第一五三七號判決先例，均可見鈞院以往
對民間事業主以所得稅法第九十四條第一項嚴懲之立場，何以換到行政院、國防部、
中科院時則否，顯違反行政法上之禁反言原則。是依憲法第七條所定平等原則及所得
稅法第九十四條第一項、第八十九條第二項之規定，為符合稅捐稽徵法第四十八條之
三之從新從優原則，應將原處分撤銷之。另「程序正義」為行政法之重要原則，蔣經
國總統、嚴家淦總統、孫運璿、俞國華、李煥、郝伯村等先生及連戰副總統皆涉嫌以
「品位加給、技術津貼」為免稅之違法承諾，誘騙國內外高級科技人才，竭盡心智為
國研發國防新武器，卻導致這些科技人才，人格無端蒙上污點，橫遭稅官以逃漏稅之
罪名相侮辱。此可由中科院於五十五年成立時，即有「品位加給、技術津貼」之給與
，直至六十八年，由中科院員工具名檢舉未依法納稅，財政部函請國防部查明給付性
質，已經十三年，國防部更以基於業務機密之理由無從提供可證。財政部雖擬具處理
辦法，報奉行政院函准備查，並於同年十一月三十日以台財稅三八五○一號函復國防
部徵免原則。惟行政院、國防部、中科院基於國防武器自主研發政策需要，並未示知
員工知悉（此觀財政部八十五年十二月日台財稅第八五一九二八九一號函引國防部八
十五年十月九日珍琥字第二五二六號文「認定給付員工之科技品位加給暨技術津貼可
免納所得稅，故未示知員工」可知）。而財政部發文與國防部後，再經十四年，無進
一步作為，實難令人相信，唯一合理解釋乃配合國防武器自主研發政策而不作為。該
財政部六十八年十一月三十日台財稅三八五○一號函及行政院八十四財三七○○七號
函並未編入財政部七十八、八十三、八十七年度之所得稅法令彙編，依該部七十九年
十月十八日台財稅第000000000號、八十三年八月三十一日台財稅第000
000000號、八十七年九月二十一日台財稅第八七一九六五三六六號函，應已屬
無效之函示，必經各權責機關重新核定後，始重新生效。上開二函復未依中央法規標
準法第七條送立法院備查，不合程序正義。中科院係根據動員戡亂時期臨時條款第四
條、第五條規定創立，並依據憲法第一百六十六條、第一百六十七條，核予中科院非
軍職員工部分所得（即品位加給、技術加給）免徵所得稅之租稅優惠。苟非有此法源
依據，中科院非軍職員工歷經二十五年「品位加給、技術加給」皆未依法扣稅，則歷
任行政院長、財政部長、國防部長皆難逃包庇縱容犯罪之事實，應依所得稅法第八十
九條第二項及刑法第十三條追究渠等責任。歷任行政院長、財政部長、國防部長必曾
考量，而將給予中科院非軍職員工之薪資，分為本薪及品位加給、技術津貼兩大部分
，本薪部分依法扣稅，以符合憲法第十九條規定人民之納稅義務，品味加給、技術津
貼則依憲法第一百六十六條、第一百六十七條規定，予以免稅獎勵。此雖未明載入所
得稅法第四條列舉諸免稅事由中，但條列事項，難免疏漏，然憲法既已明示保障，稅
法亦無再為規定之必要。中科院之非軍職員工受歷任行政院長、國防部長之託，執行
國家既定之國防武器自主研發武器，顯然都是增進公共利益、維持社會秩序、保護他
人自由、避免緊急危難之功績，因之獲得主政者之租稅優惠權利，應受憲法第二十二
條、第二十三條之保障，被告對原告補徵稅款，明顯牴觸憲法規定。原判決有行政訴
訟法第二十八條第一項第一款（按即修正後之第二百七十三條第一項第一款）適用法
規顯有錯誤情形，爰提起再審之訴，請依職權召開言詞辯論及命中科院參加訴訟，並
判決原核定、復查決定、訴願及再訴願決定均撤銷等語。
再審被告答辯意旨略謂︰再審原告不服原核定，申經復查結果以中科院所核發「技術
津貼」之性質，為經常性研究補助費給與，且按月按職級定額支給，依所得稅法第四
條第八款、第十四條第一項第三類規定，核屬提供勞務取得之報酬，為薪資所得。根
據行政院秘書長八十四年十月十七日台八十四財三七○○七號函復國防部八十四年九
月二日珍琥字第二二九一號函稱：「貴部報院為中山科學研究院給付非軍職人員之
科技品味加給暨技術津貼免扣繳所得稅一案，與現行法令規定不合，奉示：本案應依
法課徵所得稅．．．」又依財政部八十五年十二月五日台財稅第八五一九二八○九一
號函示：「．．．中山科學研究院支付非軍職人員『科技品位加給』暨『技術津貼』
，既經查明係通案依職級按月定額給付，核屬所得稅法第十四條第一項第三類之薪資
所得．．．應依法課徵綜合所得稅。」原核定並無不合，乃予維持。再審原告訴願階
段主張行政命令不可溯及既往。經查中科院依所訂「科技人員品位支給標準表」及「
技術員薪給標準表」之等級，每月按職級定額領取「品位加給」或「技術津貼」。該
院與其聘僱人員之約定事項亦載明所指薪給，除實物代金及眷補費外，包括全部給與
。另財政部臺灣省北區國稅局（下稱北區國稅局）於八十二年間曾派員前往該院現場
瞭解結果，該院支付非軍職人員之「品位加給」及「技術津貼」，係採按月給付方式
，並非按研究計畫個案給付，復經中科院八十一年十一月三日八十一訓誠字第一六八
七三號函致該局說明該院各類薪資扣繳所得狀況，略以該院於年度開始即訂有各項研
究計畫，並按照研究計畫逐月實施。各項研究計畫除一般經費外，為獎勵科技人員竭
盡心智參與研發工作，另編列研發人員研究補助費及技術津貼。為便利作業，研發人
員研究補助費係採按月發放方式，再經由成本歸戶手續，回歸計畫預算內（研究補助
費採個案給付，必將增加人力及作業之負擔，不符經濟效益）等語。足見中科院給付
非軍職員工之「品位加給」及「技術津貼」之所得，屬經常性研究補助費給與，且依
職級按月定額支給，為提供勞務所取得之報酬，依行為時所得稅法第四條第八款但書
及第十四條第一項第三類規定，核非免稅之研究補助費所得，再審被告於法定核課期
間內依法發單補徵稅款，並無不合。再審原告主張基於信賴利益不宜追溯補徵，於法
無據。又本件課稅之依據係依前開所得稅法規定，財政部六十八年台財稅第三八五○
號函及行政院台八十四財三七○○七號函僅係財政部及行政院對該稅法之補充解釋。
按現行所得稅法對此相關規定條文，係於五十二年制定迄今，對系爭「品位加給」及
「技術津貼」應依法課徵所得稅之規定並未修正，是系爭所得應合併申報課稅至臻明
確，並不因上二函釋未列入所得稅法令彙編而改變其應課稅之事實。況依據所得稅法
令彙編審查說明二載明：「本彙編對於釋示函令有左列情形之一者，不予編列‧‧‧
，３法有明文毋庸再為釋示者。」其理甚明。再審被告依所得稅法規定補徵再審原告
綜合所得稅並無不合。原判決尚無適用法規錯誤，亦無修正後行政訴訟第二百七十三
條所列得提起再審之訴情事，本件再審之訴請予駁回等語。
    理  由
本件再審被告代表人業已更換，再審被告陳明由新代表人楊重華承受訴訟，於法無違
，應予准許，合先明。次按修正前行政訴訟法第二十八條第一款所謂適用法規顯有
錯誤（即修正後之第二百七十三條第一項第一款），係指原判決所適用之法規與該案
應適用之現行法規相違背，或與解釋判例有所牴觸者而言。至於事實之認定或法律上
見解之歧異，再審原告對之縱有爭執，要難謂為適用法規顯有錯誤，而據為再審之理
由。本件再審原告七十九年度綜合所得稅結算申報，漏報其取自中科院之薪資所得一
三五、五四六元，再審被告核定補徵稅額八、一三一元。再審原告就該薪資所得部分
，循序提起行政訴訟，原判決以行政法上所謂信賴保護原則，係指人民因相信既存之
法秩序，而安排其生活或處置其財產，則不能因嗣後法規之制定或修正，而使其遭受
不能預見之損害，用以保護人民之既得權益。本原則之適用，係在禁止新制定或修正
法規有溯及既往之效力。本件中科院之預算雖分別依計畫編列人事費支應其員工之各
項給與，但實際上領受「品位加給」或「技術津貼」之非軍職人員，無論配屬之單位
參與不同計畫，均依該院所訂「科技人員品位加給支給標準表」、「技術員薪給標準
表」之等級，每月按級定額領取科技品位加給或技術津貼。且該院與其聘僱人員之約
定事項亦載明所指薪給，除實物代金及眷補費外，包括全部給與，其非軍職人員所領
受之科技品位加給或技術津貼，核屬因提供勞務所取得之報酬，應無行為時所得稅法
第四條第八款免納所得稅規定之適用。況北區國稅局於八十二年間派員前往該中科院
瞭解結果，其支付非軍職人員之科技品位加給及技術津貼確係按月給付方式，復經中
科院八十一年十一月三日（八一）訓誠字第一六八七三號函致該局，說明該院各類薪
資扣繳所得稅狀況：「以該院於年度開始即訂有各項研究計畫，並按照研究計畫逐月
實施。各項研究計畫除一般經費外，為獎勵科技人員竭盡心智參與研發工作，另編列
研發人員研究補助費及技術津貼。為便利作業，研發人員研究補助費係採按月發放方
式，再經由成本歸戶手續，回歸計畫預算內（研究補助費採個案給付，必將增加人力
及作業之負擔，不符經濟效益）」等語。足見中科院給付非軍職員工之品位加給及技
術津貼之所得，屬經常性研究補助費給與，且依職級按月定額支給，為提供勞務所取
得之報酬，依前開規定，核非免稅之薪資所得，再審被告依法發單補徵稅款，並未逾
稅捐稽徵法第二十一條所定核課期間，於法並無不合。而上開所得稅法之規定一直未
變更，僅補充解釋該稅法之行政院及財政部之函釋變更，未及於法規之制定或修正，
則上開函釋之變更應追溯至首開稅法頒布時生效適用，且無行政法信賴保護原則之適
用。再審原告主張，核無足採。本件原處分洵無違誤，一再訴願決定，遞予維持，俱
無不合。再審原告起訴意旨，難謂為有理由，而駁回再審原告在前訴訟程序之訴，殊
無所適用之法規與應適用之現行法規相違背，或與解釋判例有所牴觸情形。再審原告
猶執詞主張本件應有信賴保護原則之適用，係對原判決認本件無該原則適用之法律見
解及事實認定為爭執，揆諸首揭說明，自不得據以提起再審之訴。次查憲法第一百六
十六條、第一百六十七條第三款，係規定教育科學藝術工作者生活之保障、科學之發
明與創造之獎勵及古蹟文物之保護、於學術或技術有發明者之獎勵與補助等，與憲法
第十九條規定人民有依法律納稅之義務，兩者併行不背。前者，要求政府依國民經濟
進展之情形，隨時提高教育科學藝術工作者之待遇、獎勵或補助發明者；但並不因此
免除該類人員依法納稅之義務。故除法律明定得免納稅義務者外，稅捐單位對之課徵
各類稅款，無違憲法第二十二條、第二十三條、第一百六十六條、第一百六十七條第
三款規定。是中科院不論依何法源設立，其所屬人員除非法律明定免徵所得稅外，自
不得解免其納稅之義務。所得稅法第四條第八款立法意旨，固在獎勵研究等，但仍須
合於該款規定要件者，始能獲免稅獎勵，尚非所有獎學金或補助費均得免稅。中科院
發給員工之薪資雖分本薪與科技品味加給、技術津貼二部分，但無論其給付名目為何
，既均非免稅所得，自應全數納稅，再審被告依法發單補徵稅款，與租稅法定原則無
違，亦未違反憲法第七條之平等原則。行政院八十四財三七○○七號函、財政部六十
八年十一月三十日台財稅三八五○一號函均係就中科院非軍職人員所領品位加給及技
術津貼等是否合於所得稅法第四條第八款免稅條件為解釋，亦即對條文文義為闡明，
性質上為解釋函，應自法規生效之日起有其適用，上開函釋並非就稅法未規定事項另
作補充規定，未變更納稅義務人之權利義務，無中央法規標準法第七條之適用，非再
審原告所主張有違此規定而無效。雖財政部七十九年、八十三年及八十七年編印之所
得稅法令彙編未將上開二函釋編入，依該部七十九年十月十八日台財稅第00000
0000號、八十三年八月三十一日台財稅第000000000號、八十七年九月
二十一日台財稅第八七一九六五三六六號函，非經重行核定固不再援用。唯解釋函未
編入彙編之原因不一，並非即認該解釋函與稅法規定相違，稅捐稽徵機關本於稅法規
定，其結論如與未經編入彙編之解釋函相同，亦難謂為違法。原處分及一再訴願決定
贅引上開二函釋，縱未盡妥適，惟依前開稅法，系爭所得既非免稅所得，依法應予核
課，結論相同，原判決予以維持，並無不合。而有無扣繳憑單，扣繳義務人是否違反
扣繳義務，於再審原告之納稅義務並無影響。蓋扣繳制度係納稅義務人於結算申報前
取得所得時，預計其應納之稅額，責由扣繳義務人於給付該所得時，先行扣繳預計之
稅款，嗣納稅義務人結算申報時，持以扣抵應納稅額，是所扣繳之稅款，實由納稅義
務人負擔。扣繳義務人未盡納稅義務時，稅捐稽徵機關固得依所得稅法第九十四條第
一項令扣繳義務人補繳，再由扣繳義務人向納稅義務人追償之。如扣繳義務人有行蹤
不明或其他情事致無從追究者，依同法第八十九條第二項規定，得逕向納稅義務人徵
收之。惟該二規定，並非禁止稽徵機關於結算申報繳稅期限屆滿後，亦不得直接向納
稅義務人徵收。扣繳主要用意在於結算申報期前先行收取稅款，如已屆結算申報期，
納稅義務人漏未申報，稅捐稽徵機關可依稅捐稽徵法第二十一條第二項規定補徵其稅
款，無庸先向扣繳義務人追繳應扣繳之稅款，扣繳義務人再向納稅義務人追償之；所
追繳之扣繳稅款再與結算申報之應納稅額相較，不足部分再向納稅義務人徵收，多餘
部分退還納稅義務人，徒增勞費。又稅捐稽徵法第二十一條第一項第一款、第三款，
係關於稅捐核課期間之規定，與所得稅法第九十四條扣繳義務人未履行扣繳義務之處
理及第八十九條第二項扣繳稅款之追補規定事項不同，無中央法規標準法第十六條所
定普通法與特別法關係。至稅捐稽徵法第四十八條之三之從新從輕原則，係納稅義務
人違反該法之規定應受裁罰時，適用最有利於納稅義務人之規定，與本件納稅義務人
應繳納及補徵之稅捐無涉，且所得稅法第四條第八款、第十四條第一項第三類規定，
迄未修正，亦無稅捐稽徵法第四十八條之三規定之新舊法適用問題。而中央法規標準
法第十八條從新從優原則，係於人民聲請許可案件時適用，本件非聲請許可案件，無
該條規定之適用。再審原告所引本院其他判決，與本件情形有間，且非判例，尚無拘
束本件效力。再者，課稅與否應由稽徵機關依法認定，非可由事業團體或機關自行認
定，再審原告主張系爭所得既經發放單位認定為免稅，足堪信實云云，應屬誤解。行
政院長、財政部長及國防部長等人亦無包庇犯罪之可言。綜上所述，再審原告主張各
節均無可採，再審被告依前開規定補徵再審原告漏繳稅款，一再訴願決定，遞予維持
，俱無違誤。原判決因而駁回再審原告前訴訟程序之訴，無適用法規顯有錯誤情形，
本件再審之訴，顯無再審理由，應予駁回。又本件事證已臻明晰，無行言詞辯論之必
要，中科院亦非本件訴訟標的須合一確定者或因本件撤銷訴訟之結果，其權利或法律
上之利益，將受損害者，自無庸命其參加，併此指明。
據上論結，本件再審之訴為無理由，爰依行政訴訟法施行法第二條、行政訴訟法第二
百七十八條第二項、第二百八十一條、第九十八條第三項前段，判決如主文。
中    華    民    國     八十九      年     十二     月       七        日
                    最 高 行 政 法 院  第 一 庭
                                審 判 長 法  官      黃  綠  星
                                         法  官      高  啟  燦
                                         法  官      蔡  進  田
                                         法  官      黃  璽  君
                                         法  官      廖  宏  明
右  正  本  證  明  與  原  本  無  異
                                         法院書記官  邱  彰  德
中    華    民    國     八十九      年     十二     月       七        日


司法院資訊處製作；財團法人民間司法改革基金會備份。
